【裁判字號】    98,上易,1748
【裁判日期】    990113
【裁判案由】    詐欺
【裁判全文】
臺灣高等法院臺中分院刑事判決        98年度上易字第1748號
上  訴  人
即  被  告  丙○○
選任辯護人  盧永盛律師
上列上訴人因詐欺案件，不服臺灣臺中地方法院98年度易字第23
27號中華民國98年9月28日第一審判決（起訴案號：臺灣臺中地
方法院檢察署97年度偵字第26908號），提起上訴，本院判決如
下：
    主    文
上訴駁回。
    犯罪事實
一、丙○○前因妨害家庭、妨害自由等案件，經法院分別判處有
    期徒刑4月、4月、3月，定應執行刑有期徒刑9月確定，於民
    國95年3月8日執行完畢。猶不知悔改，因經營四季風和及四
    季和風迴轉火鍋等5家連鎖火鍋店不善，積欠員工薪資及廠
    商貨款，其在臺中市○○區○○路121之30號所經營之四季
    風和迴轉火鍋有限公司安和店（下稱安和店）內之生財器具
    （火車軌道、電磁爐、桌椅共98組）及收銀機內現金新臺幣
    15313元，經債權人永勁國際貿易有限公司向台灣台中地法
    院聲請假扣押而於96年12月25日查封在案，適丁○○與其女
    陳思妤有意頂讓經營該安和店，丙○○明知上揭查封情事，
    竟基於意圖為自己不法所有之犯意，刻意隱匿該查封事實而
    不為告知，致丁○○、陳思妤不知該店遭查封之情事而陷於
    錯誤，於97年1月11日，在臺中市○○路976號民間公證人乙○○事務所內，由陳思妤與丙○○簽立「讓與契約書」，約
    定由丙○○以200萬元代價讓售安和店之經營權、生財器具
    （含上開遭查封之火車軌道、電磁爐、桌椅）、裝潢與招牌
    設備等物，於97年1月12日凌晨點交，丁○○即於同年月14
    日將價款200萬元匯至丙○○指定之臺中市第二信用合作社
    （下稱臺中二信）向上分行帳戶內，丙○○詐得款項後旋即
    用以發放積欠員工之薪資。嗣丁○○於97年1月15日整理店
    內櫃檯時，發現查封封條，始知該店遭查封，經向丙○○理
    論而未果，方悉受騙；丁○○為免上開查封物品遭拍賣影響
    安和店營業，乃向法院提存上開查封物品經鑑定之價格27萬
    7000元後始得啟封營業。
二、案經丁○○訴由臺灣臺中地方法院檢察署檢察官偵查起訴。
    理      由
一、按現行刑事訴訟法為保障被告之反對詰問權，排除具有虛偽
    危險性之傳聞證據，以求實體真實之發見，於該法第 159條
    第 1項明定被告以外之人於審判外之言詞或書面陳述，除法
    律有規定者外，不得作為證據。又被告以外之人於審判外之
    陳述，雖不符前4條之規定（即刑事訴訟法第159條之1至159
    條之 4），而經當事人於審判程序同意作為證據，法院審酌
    該言詞陳述或書面陳述作成時之情況，認為適當者，亦得為
    證據；當事人、代理人或辯護人於法院調查證據時，知有第
    159條第1項不得為證據之情形，而未於言詞辯論終結前聲明
    異議者，視為有前項之同意，刑事訴訟法第159條之5定有明
    文。本件檢察官、被告及辯護人並未就以下被告以外之人於
    審判外之陳述有所爭執，且迄於言詞辯論終結前，均未主張
    有刑事訴訟法第159條第1項不得為證據之情形，是應認已同
    意作為證據，且經本院審酌後，認無不適當之情形，應認均
    有證據能力，合先敘明。
二、訊據上訴人即被告丙○○（下稱被告）固坦承其於上開時地
    以200萬元之代價，將安和店內之生財器具與經營權，讓與
    告訴人丁○○，並辦理「讓與契約書」公證，將該店由丁○○以其女陳思妤名義受讓，丁○○將200萬元匯至其指定之
    帳戶等事實不諱，惟矢口否認有何詐欺犯行，辯稱：伊當時
    僅知安和店被查封收銀櫃內之營收款現金1萬餘元，不知店
    內設備亦被查封，更未見過封條，伊因積欠員工薪資才轉讓
    經營權，取得價款後即發放員工薪資，並無從中獲利，且事
    後亦已將丁○○代墊之提存款27萬7千元償付丁○○，並無
    詐欺之意云云。被告選任之辯護人則以：告訴人丁○○、陳
    思妤早於契約書辦理公證前，即先行至安和店瞭解、服務，
    洽談相當一段時間，經過風險評估後，看上該店地點及客源
    ，眼於該店之經營權、裝潢及招牌設備等經濟效益，至於
    生財器具則可隨時添購，並非如此重要；且讓與契約書上已
    載明簽約前即97年1月12日前之債權債務均由被告負責，故
    該店於96年12月25日遭債權人永勁公司聲請法院查封乙事，
    原本即為被告所應負擔之債務，且店內生財器具雖經法院查
    封，然並未影響經營；再該店之生財器具雖經法院查封，惟
    被告得於拍定前隨時提出現款撤銷查封，並未影響經營，未
    料告訴人先於被告向法院提存而啟封致引發誤會；又告訴人
    在原審提起民事訴訟請求200萬元賠償敗訴後，被告於上訴
    審經法院勸諭下達成和解，和解筆錄中明載被告願意給付告
    訴人第二人假扣押之損失27萬7千元，是本件係因告訴人先
    幫被告繳交撤銷假扣押等相關程序費用，而此等費用依讓與
    契約書所約定係屬97年1月12日前被告之債務，其後已由被
    告補償之，足徵本件僅為民事紛爭，況被告亦已將告訴人代
    墊之提存金償付，告訴人於本案亦無損失可言，俱徵被告並
    無詐欺犯行等語。
三、經查：
(一)被告於97年1月11日在民間公證人乙○○事務所內，將安和
    店之經營權及店內生財器具等物，以200萬元之價格讓售予
    丁○○，當日與丁○○之女陳思妤訂立讓與契約書，經公證
    人乙○○認證，丁○○於97年1月14日依被告指示匯款200萬
    元至臺中二信向上分行之帳戶，被告即將該款提用發放員工
    薪資等情，業經證人陳思妤於偵查中、丁○○於原審審理中
    、乙○○於本院審理中證述明確，復有經公證人認證之讓與
    契約書、郵政跨行匯款申請書等影本在卷可稽，並為被告供
    承不諱。
(二)台灣台中地方法院執行人員於96年12月25日經債權人引導至
    安和店進行查封時，該店店長溫玉林在場，店內之火車軌道
    、電磁爐、桌椅共98組及收銀機內現金15313元均遭查封，
    惟火車軌道、電磁爐、桌椅共98組查封後交由溫玉林負責保
    管，有台中地方法院96年度執全字第5123號影印卷、查封筆
    錄、指封切結等影本在卷可參。且證人溫玉林於偵查中具結
    證稱：伊為向上店店長，於安和店遭查封前1、2個星期有去
    該店支援，遭法院查封之物為電磁爐、桌椅、火車軌道，查
    封後安和店仍繼續經營，因老闆即被告丙○○說封條只是貼
    在旁邊，查封之物品沒有搬離現場，還是可以繼續做，丁○○及陳思妤應該不知安和店被查封之事，因後來丁○○很生
    氣來找伊，問伊為何沒把查封的事告訴她，被告有叫伊不要
    跟丁○○說查封之事，也不讓伊與丁○○見面，只有最後1
    天把店內東西清點交接給丁○○後就離開了，當初交接時，
    被告說丁○○是入股安和店，隔沒多久，丁○○很生氣來向
    上店找伊時，被告才說安和店是賣給丁○○，所有的員工都
    以為賣掉之前丁○○及陳思妤是擔任採買及總經理，因交接
    時，被告對大家說她們是採買及總經理，查封當天伊就有打
    電話告訴被告查封之事，被告叫伊自己處理就好等語明確（
    第26908號偵卷第52-54頁）。證人溫玉林係前往安和店支援
    之向上店店長，關於安和店店內之電磁爐、桌椅、火車軌道
    及收銀機內現金15313元遭查封之事，衡情應會立即告知身
    為負責人之被告，殊無僅告知被告遭查封現金而未告知上開
    生財器具同遭查封之理，是證人溫玉林上開證言，應與事實
    相符而值採信，被告所辯僅知現金遭查封、不知店內生財器
    具亦被查封云云，與事證不符，核非可採。
(三)證人丁○○於原審具結證稱：當初選安和店是因離家比較近
    ，與被告簽約之日期即為公證那天，就是97年1月11日，簽
    約當天大家都很急，沒有注意到讓與契約書上之日期為96年
    10 月17日，在談簽約之事時，被告並未告知安和店遭查封
    及積欠債務之事，若知有債務及查封之事，就不願意花200
    萬元頂下安和店，簽約當天沒有多餘之時間看契約書之內容
    ，只有由公證人口頭說明而已，依讓與契約書內容，97年1
    月12 日點交之前之債權債務由被告負擔，但因安和店內之
    生財器具遭查封，而查封之物品經估價為27萬7000元，為避
    免查封之物被拍賣，才去提存該金額，在97年1月12日之前
    發生之債權債務由被告負責乙事，是被告主動提及，伊當時
    只想到購買食材之貨款而已，認為被告很明理，就將之列入
    讓與契約書之內容等語（原審卷第58-60頁）。告訴人丁○○係於接手經營安和店後，始知該店之生財器具遭查封，為
    能繼續營業避免查封之物遭拍賣，遂再向法院提存27萬7000
    元，足見證人丁○○頂下安和店的目的係為受讓經營該店，
    所證倘其於簽約時知悉該店已被查封及積欠債務之情事，即
    不願意以200萬元頂店等語，核與常情相符，被告顯係為能
    順利將安和店頂讓給丁○○，以便取得丁○○之價款，於97
    年1月11日簽約當日，刻意隱瞞安和店內之生財器具早於96
    年12月25日遭查封之事，仍於契約書內將已被查封之生財器
    具作為讓與標的，且於丁○○前往點交時猶交待店長溫玉林
    勿將查封之事告知丁○○，其明知而刻意隱瞞之詐欺故意，
    不容否認。
(四)證人即本案讓與契約書之公證人乙○○雖到庭證稱：上開讓
    與契約確實約定及載明97年1月12日前之債權債務由被告負
    責等語在卷（本院卷第63頁），被告執此辯以該店於96年12
    月25日遭法院查封有關之債務，原即約定應歸被告負擔之債
    務，且生財器具雖經查封，並未影響該店之經營；且被告隨
    時得提出現款撤銷查封，本件係告訴人先於被告提存啟封致
    引發誤會云云。然查：本件讓與契約書明載「讓與生財器具
    物品：迴轉軌道二條冷涷庫冷藏冷涷各壹組冷氣空調
    設備40噸二組裝璜及招牌設備及餐桌全部落（本址）廚
    房碗盤調理器具1批（本址）」，則上揭生財器具係屬本件
    買賣標的物而由告訴人取得所有權之事實甚明，然上揭物品
    遭查封後告訴人之所有權即遭限制而不得自由處分、移轉或
    更換，且隨時有遭拍賣喪失所有權之可能，對該店之經營不
    能謂無影響，被告雖於契約中載明訂約前債權債務由其負責
    云云，然其於訂約時猶刻意隱瞞上揭查封情事，於告訴人發
    現查封而與之理論時，其猶以該店係其弟雷金興所委託等詞
    推諉（參證人丁○○原審卷第58頁反面筆錄），經告訴人提
    存啟封並提出民、刑事訴訟後，被告仍拒不償還，迄其刑事
    部分於原審判刑後，其始於民事案件上訴本院審理中和解賠
    償告訴人提存之金額，益徵被告自始即出於不法所有意圖而
    刻意隱瞞查封情事，致使告訴人陷於錯誤，所為已該當於詐
    欺罪之要件，並非單純民事糾葛。
(五)告訴人對被告在原審提起損害賠償之民事訴訟敗訴後，上訴
    本院審理中與被告以27萬7千元和解，於和解筆錄中載明被
    告願意給付告訴人第二人假扣押之損失27萬7千元乙情，固
    經本院調卷查明，並有原審法院97年度訴字第1550號民事判
    決、本院98年度上字第127號和解筆錄足參，被告執此辯稱
    本件僅民事紛爭云云。然查，本案係審理被告有無詐欺犯行
    之刑事案件，與告訴人究竟得以何法律關係請求之民事訴訟
    之審理範疇本即不同，況該民事訴訟之第一審判決並未確定
    ，其後之和解筆錄所載關於被告給付告訴人款項係何事由之
    文詞亦與本案刑事認定不生影響，均非得執作有利被告之證
    據，本院自不受該民事判決或和解筆錄之拘束。被告所為辯
    解，均非足採，本件事證明確，被告犯行堪以認定。
四、按刑法第339條第1項詐欺罪之成立，以意圖為自己或第三人
    不法所有，以詐術使人將本人或第三人之物交付為要件。故
    加害者如有不法取得財物之意思，實施詐欺行為，被害者因
    此行為陷於錯誤而為財產上之處分，受其損害，即應構成該
    罪（最高法院80年度台非字第301號判決要旨參照）。本件
    被告刻意隱匿其安和店生財器具遭查封之事致告訴人陷於錯
    誤而讓售，其交付價款自屬出於被告之施用詐術。核被告丙○○所為，係犯刑法第339條第1項詐欺取財罪。被告前因妨
    害家庭、妨害自由等案件，經法院分別判處有期徒刑4月、4
    月、3月，定應執行刑有期徒刑9月確定，於95年3月8日執行
    完畢乙情，有臺灣高等法院被告前案紀錄表在卷可參，其於
    有期徒刑執行完畢後，5年內故意再犯本件有期徒刑以上之
    罪，為累犯，依法應加重其刑。原審以被告犯行事證明確，
    適用刑法第339條第1項、第47條第1項、第41條第1項、刑法
    施行法第1條之1規定，並審酌被告犯罪之動機、目的、手段
    、告訴人所受損害及被告犯後矢口否認犯行等一切情狀，量
    處有期徒刑六月，並諭知易科罰金之折算標準，核其認事用
    法均無違誤，量刑亦屬妥適，被告徒執陳詞否認犯行指摘原
    判決不當，殊非有據，其上訴為無理由，應予駁回。
據上論結，應依刑事訴訟法第368條，判決如主文。
本案經檢察官甲○○到庭執行職務。
中    華    民    國    99    年    1     月    13    日
            刑事第十庭    審判長法  官  林  照  明
                                法  官  郭  瑞  祥
                                法  官  林  欽  章
以上正本證明與原本無異。
不得上訴。
                                書記官  卓  佳  儀
中    華    民    國    99    年    1     月    15    日
附錄論罪科刑法條
刑法第339條第1條
意圖為自己或第三人不法之所有，以詐術使人將本人或第三人之
物交付者，處5年以下有期徒刑、拘役或科或併科1千元以下罰金
。


司法院資訊處製作；財團法人民間司法改革基金會備份。
